最高法院刑事判決　　　　　　　　　　　　　　　九十一年度台上字第三九七八號
　　上　訴　人　甲○○
右上訴人因殺人等罪案件，不服台灣高等法院台南分院中華民國九十一年二月十九日
第二審更審判決（九十年度上重更(五)字第四六八號，起訴案號：台灣嘉義地方法院檢
察署八十五年度偵字第一五五三、一五五五、二五四０號），提起上訴，本院判決如
左：
    主  文
原判決關於甲○○部分撤銷，發回台灣高等法院台南分院。
    理  由
本件原判決認定上訴人甲○○於民國八十三年四月間，因積欠陳心潔（業經原審判刑
確定，下或稱陳女）債務，乃與陳女謀議由上訴人先向保險公司投保，再以假失蹤或
謀害第三人作為替身，假造其意外死亡之方式，向保險公司詐領保險金，以償還債務
。二人乃共同基於意圖為自己不法所有之犯意聯絡，先由陳女引介上訴人於同年五月
十四日，以上訴人本人為被保險人，而以其當時尚不知情之父姜運松（業經第一審判
刑確定，下稱或姜父）為要保人及受益人，由上訴人偽簽其父「姜運松」之署名，並
盜用「姜運松」之印章填具「新光百年長青壽險繳費八年期有體檢契約要保書」，持
由時任新光人壽保險股份有限公司（下稱新光保險公司）不知情之業務員陳鶯蘭（業
經第二審判處詐欺罪刑確定）向該公司投保「新光百年長青壽險」。保險金額為新台
幣（下同）一千五百萬元，另附加五百萬元之平安意外傷害保險，足以生損害於姜父
及新光保險公司。嗣上訴人與陳女乃謀議藉殺害第三人冒充上訴人意外死亡，以詐領
上述保險金。旋由陳女出資七萬元，由上訴人於八十四年五月十五日購得車牌ＲＹ｜
０八三二號自用小客車一輛，再於同年月二十七日至台中市覓得智能較低綽號「黑人
」之成年人陳福來（下稱陳某），向其家人佯稱欲載陳某至南部養羊，而將其騙至嘉
義地區，以作為頂替上訴人死亡之對象。上訴人於同日晚上十一時三十分許，駕駛上
開自用小客車搭載陳某至嘉義縣大埔鄉○○村○○○○路三四０公里五百公尺處，點
燃預置在車內之松香油，欲以火燒車之方式燒死陳某。然因陳某迅速逃出車外而未得
逞。上訴人乃又另購買車牌ＸＥ｜九九六九號之自用小客車一輛，並擇定嘉義縣阿里
山鄉○○村○里○○路五十七公里八百公尺處之危險路段為製造假車禍謀害陳某之地
點。旋於同年六月一日傍晚，駕駛上述自用小客車搭載陳某至上址，將車停靠在右側
路旁斜坡之空地上，並將車頭反轉，前輪緊臨山谷朝下坡方向停放。翌（二）日凌晨
三時至四時許，上訴人預見該車之前輪已緊靠山谷邊緣朝下坡方向停放，且該車手排
一檔置於前進狀態，若經發動，必向前衝而墜落山谷導致車毀人亡，竟誘使陳某坐在
駕駛座上，由其在車外左側發動引擎，使陳某人車衝下山谷，致陳某因而受有腦挫傷
等多處傷勢當場死亡。嗣警方獲報赴現場處理，經查明車輛所有人為上訴人，報紙亦
批載上訴人發生車禍死亡，上訴人之胞兄姜坤龍（業經第一審判刑確定）及胞弟姜坤
秀乃於翌（三）日前往嘉義縣水上鄉增光寶塔認屍，因該屍體難以辨認，而未予認領
。陳女獲悉上情後，即於同年月四日告知姜坤龍上訴人詐死圖謀詐領保險金之實情，
希其能配合協助，復撥打行動電話由上訴人與姜坤龍交談，以證明其所言非虛。姜坤
龍知悉上情後，又告知其父姜運松，旋與姜運松、上訴人及陳女共同基於詐領保險金
之犯意聯絡，於同年月六日偕同姜坤龍南下認屍，二人於警訊及檢察官相驗屍體時，
均故意指認死者為上訴人。嗣因姜運松、姜坤龍二人對上訴人發生車禍之原因漠不關
心，有悖常情，致引起檢察官懷疑。而姜運松於同年月十二日向新光保險公司申請給
付保險金時，該公司亦懷疑該案有詐領保險金情事，遂函請台灣嘉義地方法院檢察署
偵辦，該署檢察官乃通知經辦上訴人投保事宜之陳鶯蘭到庭辨認屍體相片。陳鶯蘭於
接獲傳票後即告知陳女。陳女遂於同年十月二十二日晚上帶陳鶯蘭至桃園市某不詳旅
館與上訴人見面，上訴人與陳女要求陳鶯蘭於檢察官庭訊時指認相片中之屍體為上訴
人，並允諾詐領保險金得手後，將分予二百萬元。陳鶯蘭明知上訴人並未死亡，竟共
同基於詐取保險金之犯意聯絡，於翌（二十三）日上午前往台灣嘉義地方法院檢察署
應訊時，指認陳某屍體之相片係上訴人。新光保險公司因陳鶯蘭指認該屍體相片確係
上訴人，因而陷於錯誤，乃先後簽發二千萬零五千九百九十三元及五十萬六千六百四
十四元（遲延利息部分）之支票各一張予姜運松等情。因而撤銷第一審關於上訴人殺
人暨定應執行刑部分之判決，改判仍依牽連犯關係從一重論處上訴人共同殺人罪刑，
固非無見。
惟查：(一)、按刑事訴訟法第九十五條第一款關於告知罪名程序之規定，旨在使被告得
以充分行使其訴訟防禦權，以達刑事訴訟發見真實兼及程序公正之目的。是以法院如
欲依刑事訴訟法第三百條之規定變更起訴書所引用之法條或罪名而為判決，或基於審
判不可分關係，擴張起訴事實範圍，併就起訴書所未記載之犯罪事實予以論罪科刑者
，自應依前揭規定於審判期日前踐行上開告知程序，以使被告適時知悉，而有提出辯
解及防禦之機會，始能避免突襲性裁判，而確保被告之權益。否則，如於辯論終結後
，逕行變更起訴法條，或擴張起訴事實之範圍而為判決，依上說明，其對於訴訟程序
之踐行，即非適法。查本件起訴書犯罪事實欄內，並未記載上訴人有偽簽其父「姜運
松」之署名，並盜用「姜運松」之印章，而偽造「新光百年長青壽險繳費八年期有體
檢契約要保書」後，交由不知情之陳鶯蘭持以行使之犯罪事實。原判決擴張起訴事實
之範圍，併就此部分論以刑法第二百十六條、第二百十條之行使偽造私文書罪，復於
主文內諭知將上訴人偽造之前揭要保書上偽造之「姜運松」署押沒收。然並未依上開
規定於審判期日前踐行告知擴張起訴事實範圍判決之程序，以使上訴人適時知悉，而
得以充分行使其訴訟防禦權，有原審訊問及審判筆錄可稽（見原審卷第一六五頁、第
一九三頁、第二一三頁、第二四九頁、第二五二頁、第二八一頁、第三二一頁）。依
上說明，其對於訴訟程序之踐行，尚非適法。(二)、原判決採用上訴人之自白，以及其
父姜運松在警訊時所陳：伊係事後理賠時才知道有保險之情事云云，而據以認定上訴
人有偽簽其父「姜運松」之署名，並盜用「姜運松」之印章，而偽造前述保險要保書
之事實（見原判決第十五頁理由第二段第（四）小段）。然姜運松若非先知悉上訴人
有投保之情事，似不可能於上訴人詐死後即自動向新光保險公司申請理賠。故姜運松
所稱：伊於「理賠時」始知保險之事一節，似與情理不合；原審未予究明釐清，遽予
採信，已有未合。且上訴人雖自白有偽簽其父「姜運松」之署名，並盜用「姜運松」
之印章，而偽造前述保險要保書之事實，然其所述是否與事實相符，仍應調查其他必
要之證據，始足以資認定。原審並未核對上述保險契約要保書上「姜運松」之筆跡是
否確與上訴人之筆跡相符，亦未就上開保險要保書上所蓋用「姜運松」之印章是否真
正，加以調查，徒依上訴人之自白及姜運松前揭陳述，遽認上述「姜運松」署押為上
訴人所偽造，並認上開「姜運松」之印章係真正，而為上訴人所盜用，尚嫌調查未盡
。又原判決既認定上訴人偽造上述保險要保書後，交由不知情之新光保險公司業務員
陳鶯蘭提出行使，向該公司辦理投保等情，而論以行使偽造私文書罪。惟其對於上訴
人利用不知情之陳鶯蘭行使其偽造私文書部分之犯行，應否成立間接正犯，並未於理
由內加以說明，亦嫌理由欠備。再原判決認定上訴人有於前述保險要保書上偽簽「姜
運松」署押之事實，並於主文內諭知將其偽造之署押「姜運松」沒收。惟並未於事實
欄及主文欄內分別記載其所偽造及應沒收「姜運松」署押之具體枚數，亦有疏略。此
外，共犯陳心潔於第一次發回前原審陳稱：「（姜運松是否知道其是要保人及受益人
？）應該知道，替甲○○投保意外險二千萬元」等語（見原審上重訴卷第一卷第五十
五頁反面）。而陳鶯蘭於第一次發回前原審亦陳稱：「（誰簽的？）甲○○簽的，姜
運松也知道，甲○○說他居不定，才寫要保人是姜運松，說若收不到錢，可找姜運松
，後來我均找陳心潔，若姜運松不知投保，為何知道申請理賠金？」等語（見原審上
重訴卷第一卷第八十八頁）。若其二人所述屬實，則姜運松對於上訴人以其名義投保
之事似非不知情。且依原判決理由之說明：上訴人第一次年繳之保費六十萬元係自姜
運松所有之（台中市第三信用）合作社帳戶內提出六十萬元換為合作金庫之支票繳納
云云（見原判決第十五面最末二行及第十六面）。倘姜運松事前不知投保之事，則上
訴人何以能從姜運松所有之合作社帳戶內提領六十萬元以繳納保險費？似不無疑竇。
究竟陳心潔、陳鶯蘭二人前揭所陳是否屬實？姜運松事前對於上訴人以其名義投保之
事是否知情？有無同意？若否，上訴人如何能從姜運松所有之合作社帳戶內提領六十
萬元，以繳納第一年期保險費？上訴人或共犯陳女有無冒用姜運松名義至該合作社開
設帳戶並提領前揭款項之情形？以上疑點與判斷上訴人有無前揭偽造及行使偽造私文
書之犯行，以及姜運松是否知情而參與本案攸關，自有深入調查釐清之必要。原審對
此未詳加究明，遽行判決，難謂無應於審判期日調查之事項而未予調查之違法。(三)、
原判決認定上訴人駕駛自用小客車搭載陳某至其預先擇定之阿里山公路修路危險路段
，將車停靠在右側路旁斜坡空地上，並將車頭反轉，前輪緊臨山谷朝下坡方向停放，
嗣又誘使陳某坐在駕駛座上，由其在車外左側發動引擎（該車當時處於一檔狀態），
使陳某人車衝下山谷當場死亡等情，而論以殺人既遂罪。惟上訴人於發回前原審具狀
辯稱：該自用小客車係手排車，案發地點係上坡路段，如於汽車熄火停車且迎坡面情
形下，欲重新發動引擎使汽車向上坡前行，必須坐於駕駛座，雙腳分踩離合器與油門
，雙手操作方向盤與手排檔方能為之，而其身高僅一百六十公分，實不可能自汽車外
啟動引擎使該車向前行等語（見原審上重更(三)卷第一０二頁、第一０三頁、第一九六
頁，上重更(四)卷第二卷第一三三頁、第一三四頁）。原判決理由雖謂：上訴人陳稱其
與陳某爭著發動引擎，當時其很猶豫，突然一震掉下山谷等語，顯見上訴人係於陳某
坐在駕駛座時，在車外發動引擎無訛，否則該車何以會往前衝入山谷，上訴人何以未
隨同掉落山谷？故上訴人所稱其與陳某爭著發動引擎，應係其自己在車外與陳某爭著
發動引擎無疑云云（見原判決第十三面第一行至第五行）。惟查國內之汽車，駕駛座
均在左側，啟動手排車輛之引擎，必須打開電門開關，究竟該車電門開關設在何處？
在駕駛座有人之情況下，他人是否可從車外打開電門開關，於發動後衝落山谷前是否
可及時脫身跳開，上訴人所辯是否合乎情理？原判決未就上開事項根究明白，則上開
理由之說明，似仍不足以充分解釋上訴人當時何以與陳某爭相發動引擎，以及上訴人
如何能在車外啟動引擎而使該車向前衝墜山谷。究竟實情如何？此與上訴人實施殺人
方法之認定有關，自有深入根究明白，並於理由內詳加闡述說明之必要。本院前次發
回意旨，對此已詳加指明。乃原判決對此項疑點仍未詳予剖析敘述明白，徒依上訴人
在偵查中所陳：其與陳某爭著發動引擎，當時其很猶豫，突然一震掉下山谷等語，遽
認上訴人係於陳某坐在駕駛座時，在車外發動引擎，而使該車往前衝墜山谷。其理由
尚欠完備，自有可議。(四)、查本件起訴書犯罪事實欄中記載：檢察官獲知上訴人投保
鉅額保險金，認事有蹊蹺，乃通知陳鶯蘭到庭辨認屍體照片。陳鶯蘭告知陳女檢察官
欲傳訊之事，陳女遂帶陳鶯蘭至桃園市某不詳旅館與上訴人見面，要求陳鶯蘭於檢察
官庭訊時指認相片中之屍體為上訴人，並允諾詐領保險金得手後，將分二百萬元予陳
鶯蘭；上訴人並告知關於死者之身體特徵，以利其指認。陳鶯蘭於翌（二十三）日上
午，前往台灣嘉義地方法院檢察署應訊時，即指認陳某屍體之相片係上訴人等情。而
原判決事實欄第三段內亦作相同之記載（見原判決第五面倒數第五行至第六面第六行
），並於理由內引用上訴人在警訊時所陳：「直到案發要出庭作證之前一天晚上，才
由陳心潔約她（指陳鶯蘭）到桃園找我，見到我時她才知道死者不是我本人，陳心潔
並指使我叫陳鶯蘭在法庭作證時，一定要作偽證，指證該名死者就是我本人」等語（
見原判決第三十面第一行至第四行，警卷第十九頁反面），作為認定之依據。究竟起
訴意旨是否併有起訴上訴人教唆陳鶯蘭偽證之意思？若有，陳鶯蘭於檢察官偵訊作證
時有無具結？其陳述之內容如何？此與判斷上訴人是否併觸犯偽證罪行有關，自有一
併查明釐清之必要。原判決對此未予查明，亦未於理由內加以說明，亦有調查未盡及
理由欠備之違誤。以上或為上訴意旨所指摘，或為本院得依職權調查之事項，應認原
判決關於上訴人部分仍有撤銷發回之原因。
據上論結，應依刑事訴訟法第三百九十七條、第四百零一條，判決如主文。
中      華      民      國    九十一    年      七      月     十八     日
                              最高法院刑事第六庭
                                  審判長法官  吳  雄  銘
                                        法官  池  啟  明
                                        法官  石  木  欽
                                        法官  郭  毓  洲
                                        法官  吳  三  龍
      右正本證明與原本無異
                                              書  記  官
中      華      民      國    九十一    年      七      月    二十二    日
